臺灣高等法院刑事判決　　　　　　　　95年度上訴字第3427號
上　訴　人
即　被　告　乙○○
　　　　　　　　　　（現於臺灣新竹監獄執行中）
選任辯護人　孫世群　律師
上　訴　人
即　被　告　丙○○
選任辯護人　黃銀河　律師
上列上訴人因強盜等案件，不服臺灣板橋地方法院94年度訴字第
2058號，中華民國95年7月26日第一審判決（起訴案號：臺灣板
橋地方法院檢察署93年度偵字第18154號），提起上訴，本院判
決如下：
    主  文
原判決關於乙○○部分撤銷。
乙○○共同意圖為自己不法之所有，攜帶兇器，以強暴至使不能
抗拒，而取他人之物，處有期徒刑捌年，水果刀貳把沒收。
其他上訴駁回。
    事  實
一、乙○○前於民國87年間，因違反懲治盜匪條例等案件，經原
    審判處有期徒刑8年6月，提起上訴後，由本院以88年上訴字
    第2584號駁回上訴，再上訴，由最高法院以89年台上字第17
    48號駁回上訴確定（目前執行中）；丙○○於93年間犯贓物
    罪，經原審於93年12月6日判處拘役20日，如易科罰金，以
    300元折算壹日，緩刑2年確定。
二、乙○○與丙○○共同基於意圖為自己不法所有，於93年9月1
    6日晚間，謀議趁夜色至臺北縣蘆洲抽水站附近向情侶強盜
    財物，乃由丙○○提供客觀上得為凶器之水果尖刀2把（其
    中1把總長約37公分，刀柄部分長約12.5公分，刀柄部分係
    木頭材質，不銹鋼之刀刃長約24.5公分，刀刃部分係單刃且
    鋒利；另一把總長約25公分，刀柄部分長約10公分，刀柄部
    分係塑膠材質，不銹鋼之刀刃長約15公分，刀刃部分一面為
    平滑面、另一面為鋸齒狀，近刀柄部分有開瓶器凹槽，單刃
    且鋒利），並由丙○○駕車搭載乙○○前往，於同日晚間21
    時30分許，適有情侶丁○○、甲○○坐於臺北縣蘆洲市○○
    路7號蘆洲抽水站附近，乙○○、丙○○即選定其2人為目標
    ，乙○○持木質柄之水果尖刀自丁○○背後接近，抵住丁○○之頸部，丙○○持黑色塑膠柄之水果刀走近站在甲○○身
    旁，喝令丁○○、甲○○2人走下河堤並蹲下，乙○○、丙○○2人分別持水果刀蹲在丁○○之右後方及前方，以強暴
    手段，命丁○○、甲○○2人交出身上財物，不得反抗，否
    則要將之殺害，至使丁○○、甲○○2人不能抗拒，而將身
    上財物（含錢包1只、鑰匙1串、駕照、健保卡、提款卡各1
    枚、現金新臺幣（下同）3,700元、諾基亞8850型手機、諾
    基亞3310型手機各1支）交與乙○○、丙○○2人，乙○○、
    丙○○見所得財物有丁○○之提款卡，繼以水果尖刀抵住丁○○之頸部，逼令丁○○說出提款卡之密碼，得知後離去。
    乙○○、丙○○2人復基於共同意圖為自己不法所有之犯意
    聯絡，旋於同日即93年9月16日21時54分許，趕至台北縣蘆
    洲市○○路97號三重蘆洲郵局第15支局，持前開向丁○○強
    盜取得之提款卡，及逼問所知悉之提款卡密碼輸入自動櫃員
    機，以冒用密碼之不正方法，使郵局自動櫃員機之識別系統
    識別陷於錯誤，認係真正持卡人使用，而由自動付款設備取
    得2,000元之現金；又將強盜所得之手機1支，出售予三重市
    ○○路與三和路附近之某中古手機商店，所得款項，由乙○○、丙○○朋分花用，另1支行動電話則由乙○○置入其向
    友人歐宏明借得之SIM卡後使用，其餘物品則予以丟棄。嗣
    經警依丁○○遭強盜之諾基亞8850型行動電話序號00000000
    0000000號，查得已被更換SIM卡號碼0000000000號，係由不
    知情之歐宏明借給乙○○所使用，循線查獲上情，並扣得水
    果尖刀2把。
三、案經被害人丁○○、甲○○訴由台北縣政府警察局移送臺灣
    板橋地方法院檢察署檢察官偵辦後提起公訴。
    理  由
一、認定犯罪事實所憑證據及理由：
（一）上揭犯罪事實，業據上訴人即被告乙○○於警詢、偵查、
      原審及本院坦承與共犯丙○○所為不諱（見偵查卷第7至8
      頁、第62頁、第97至98頁、第130至131頁，原審95年6月
      28日審判筆錄，本院96年月16日審判筆錄）。核與告訴人
      即證人丁○○、甲○○於警訊、偵查指訴被強盜之情節相
      符（見偵查卷第13頁、第15頁、第106頁），證人丁○○
      於於偵查中並就被告二人當時使用之凶器繪圖（見偵查卷
      第108頁），證人丁○○、甲○○於偵查中亦再度證稱：
      當時面對面的行為人是被告乙○○，至於在背面，說話聲
      音與被告丙○○相同（見偵查卷第119頁），證人丁○○
      、甲○○於原審接受交互詰問時亦證述明確（見原審卷第
      183頁至第190頁，95年6月28日審判筆錄）。
（二）被告乙○○於本院審理中，經轉換為證人接受上訴人即被
      告丙○○之選任辯護人交互詰問，被告告乙○○證稱：「
      93年9月16日我在三重，之前有去丙○○淡水家裡。」、
      「我與丙○○強盜被害人，時間約在晚上9點左右。」、
      「93年11月9日檢察官初訊時，只說自己，丙○○沒有，
      是原本要扛下來。」、「當天到抽水站時，當天我們拿兩
      把水果刀，即扣案水果刀。」、「水果刀是我們一起拿的
      ，因刀子平常放在丙○○車裡面，水果刀是丙○○的。」
      、「在偵查卷第148頁表示沒有持水果刀，是希望把自己
      刑期變成比較輕。」、「強盜所得與丙○○平分」（見本
      院96年5月16日審判筆錄）。被告乙○○於為前開不利於
      已之供陳時，並無以供出被告丙○○而否認自己之犯行，
      以推卸自己之罪責之情形，再被告乙○○於本院，亦經轉
      換為證人身分，接受詰問及反詰問，已踐行保護共同被告
      丙○○之詰問權，而被告乙○○於本院之證述，復經核與
      其上開供述相符（見本院卷第118頁）。是以，被告乙○○所為不利於被告丙○○之供陳，自可為證據，互為補強
      ，並得據以為被告丙○○有強盜行為之認定。是本案由共
      犯乙○○之證述，及告訴人即證人丁○○、甲○○之指證
      ，均足以證明丙○○有參與本件行為。
（三）再本案發生後，警方自電話公司之通聯紀錄，查得被害人
      丁○○遭劫之諾基亞8850型行動電話序號00000000000000
      0號，已經被更換SIM卡號碼0000000000號使用，據證人歐
      宏明於警詢時證述：0000000000號，係其申請，由被告乙○○借用（見偵查卷第20至21頁）。被告乙○○在審判程
      序，同意以證人歐宏明之證言作為證據，被告丙○○對此
      復不爭議其證據能力，本院審酌證人歐宏明在警詢證述作
      成時之情況，並無證據證明力過低或違法取得等情形，堪
      認以證人歐宏明於警詢證述之證據為適當。再0000000000
      行動電話，曾經搭配強盜告訴人丁○○之諾基亞8850型手
      機使用之事實無訛，復有通聯調閱查詢單二件（見偵查卷
      第48頁至第50頁）。
（四）被告2人於95年9月16日21時54分許，趕至台北縣蘆洲市○○路97號三重蘆洲郵局第15支局，持用告訴人丁○○之提
      款卡，使用自動櫃員機，並輸入密碼後，提領2,000元現
      金部分，並有中華郵政股份有限公司豐原郵局95年1月2日
      營字第950200007號函所附客戶歷史交易清單在卷可參（
      見原審卷第69至70頁）。
（五）此外，復有水果刀2把扣案可資佐證，及贓物認領保管單1
      紙、照片11幀附卷可憑（見偵查卷第42至51頁、第77至91
      頁、第30頁、第33至34頁、第36至38頁）。查扣得之水果
      刀2把，其中1把總長約37公分，刀柄部分長約12.5公分，
      刀柄部分係木頭材質，不銹鋼之刀刃長約24.5公分，刀刃
      部分係單刃且鋒利；另一把總長約25公分，刀柄部分長約
      10公分，刀柄部分係塑膠材質，不銹鋼之刀刃長約15公分
      ，刀刃部分一面為平滑面、另一面為鋸齒狀，近刀柄部分
      有開瓶器凹槽，單刃且鋒利，此有原審95年3月16日勘驗
      筆錄及照片各一份在卷可參（見原審卷第128頁）。是上
      開水果刀2把如持之攻擊人體，客觀上顯足以奪人性命，
      或造成重大之傷害，均屬具有危險性之兇器。
（六）綜上所述，本案事證明確，被告2人犯行，均堪認定，應
      依法論科。
二、對於被告辯解之判斷：
（一）被告丙○○始終否認有參與本件犯行，辯護人於原審並舉
      證人江明德、施素雲為證，以證明被告丙○○有不在場之
      證明。經查：
    (1)被告丙○○於偵查稱：當天係與配偶陳英、潘姓朋友及「
      阿芬」打麻將（見偵查卷第62頁），但於原審則改口稱與
      友人江明德、施素雲打麻將（見原審卷第151頁以下），
      前後供述不一。
    (2)證人江明德於原審證稱：被告丙○○邀其打麻將，丙○○
      朋友來的時候，丙○○就起來了，丙○○朋友打的時間比
      較多，丙○○則進進出出，其不知道丙○○沒打麻將的時
      候去哪裡等語（見原審卷第137至144頁）。是依證人江明
      德之證詞，被告丙○○於93年9月16日並非整日均在其住
      處，猶不時外出，江明德亦無法估量丙○○進出住處之時
      間，故江明德之證詞不能證明被告丙○○93年9月16日整
      日均在家中，無從為被告丙○○有利之認定。
    (3)證人施素雲於原審證稱：其大約在93年9月16日約23時30
      分至被告丙○○住處打麻將，去時被告丙○○在其住處等
      語（見原審卷第146至150頁）。然查，檢察官起訴書所載
      之強盜時間，即93年9月16日（22時43分），係丁○○報
      案後，臺北縣警察局勤務指揮中心之通報時間，有臺北縣
      政府警察局蘆洲分局94年12月14日北縣警蘆刑字第940040
      23 6號函所附各類案件記錄單在卷可按（見原審卷第62至
      67頁），證人丁○○於原審亦證稱：在被強盜之後超過30
      分鐘，才報警等語（見原審卷第186頁），故原審已更正
      強盜之時間從當日晚間22時43分更正為該日晚間21時30分
      許。且被告2人於93年9月16日21時54分許，已在台北縣蘆
      洲市○○路97號三重蘆洲郵局第15支局，以強盜取得告訴
      人丁○○之提款卡提領現金得逞，本院衡量淡水與蘆洲往
      返之時間，倘被告丙○○於強盜領款得逞後，隨即返回淡
      水住處，則丙○○於1個多小時之後，即93年9月16日23時
      16分5秒，返回淡水英專路住處，並打電話給施素雲，而
      施素雲當日約23時30分至被告丙○○淡水住處時，被告丙○○已在其住處等情，確屬可能。故施素雲之證詞，不能
      為被告丙○○於上開案發時間，不在蘆洲抽水站附近之證
      明。
    (4)被告乙○○復證稱：當天被告丙○○到三重找我，時間是
      晚上，丙○○載我到處逛，後來想到經濟不好，就開到案
      發河堤那邊等語（見原審卷第197頁）。再參以被告丙○○之行動電話（0000000000）通聯紀錄所示，被告丙○○
      自93年9月16日6時41分許至13時35分，均在淡水，同日18
      時36分至19時57分，在三重，自同日20時許至23時16分許
      之前（即案發時間），均無通訊往來，之後即返回淡水以
      電話與證人施素雲連繫（見偵查卷第85至91頁），核與被
      告乙○○所供，丙○○係在93年9月16日晚間至三重乙○○住處找乙○○等情節相符，被告乙○○之自白，與事實
      相符。被告丙○○所辯，其當天並未出現在淡水與乙○○
      會合乙節，則與本案無涉。
    (5)證人丁○○、甲○○於原審所證稱，固僅能指認出站立於
      其前方之乙○○，對被告丙○○體型、外貌之描述，與丙○○目前之體型，稍有出入；然參諸證人於案發時所處之
      環境、所受之驚嚇，雖未能完整描述，惟丁○○於偵查中
      ，當庭即能繪出強盜行為人所持以強盜之2把水果刀（見
      偵查卷第108頁），復經原審提示扣案水果刀2把令丁○○
      辨認後，即確認強盜之2男子分持扣案水果刀強取其財物
      （見原審卷第188頁）。參諸證人在案發時所處之環境，
      其能認知被告二人之行為內容，事後於警局、偵查中，依
      憑個人知覺所為之指認，對證物之辨認，亦非出於不當之
      暗示，並未違背通常一般日常生活經驗之定則，與於原審
      對被告、證物之指認、辨認，情節亦相符合，復為被告乙○○所是認，是自得對證人丁○○、甲○○於警局、偵查
      之證詞，採為證據之基礎。
    (6)再參以，以告訴人丁○○、甲○○遭強盜時，所處之時間
      為深夜、人跡稀少，一邊為河堤、一邊為河流，環境空曠
      ，無處可遁形，被告二人持刀抵住丁○○，喝令其等取出
      財物，可知被告二人所為，已足以使人心生畏怖至告訴人
      不能抗拒之地步。綜上，足認被告丙○○前揭所辯，係事
      後卸責之詞，不足採信。
（二）被告乙○○辯稱：其於案發時有吃藥，且曾向醫院之精神
      科就診云云。惟查：依財團法人長庚紀念醫院林口（下稱
      長庚醫院）分院病歷記載，乙○○自79年時即就醫，當時
      問題為施用安非他命，診斷為「安非他命依賴」。約自83
      年後，其之就醫記錄診斷皆為「焦慮狀態」、或「睡眠障
      礙」，乙○○自81年至95年5月為止，僅開立抗焦慮鎮定
      安眠藥，91年5月看診後中斷至93年7月，再度就診開立安
      眠藥1次，93年10月至院開藥，此間多次推家人出面代為
      開藥，病歷中記載建議病人本人應回診。有長庚醫院95年
      1月11日（94）長庚院法字第1189號函及所附病歷在卷可
      參（見原審卷第82至105頁）。又原審囑託財團法人亞東
      紀念醫院（下稱亞東醫院）鑑定被告乙○○之精神狀況，
      結果認其臨床表現有情緒不穩、睡眠不良等病症，與長庚
      醫院所開立之「焦慮狀態」、或「睡眠障礙」診斷相符。
      乙○○陳稱持續有幻聽症狀，但因長期病歷所載，大部分
      並未呈現幻覺、妄想等精神病症，案發前後亦無相關記載
      ，鑑定會談中亦無明顯與幻覺、妄想相應之其他症狀，故
      其可信度低，而本案中之強劫行為，更非幻聽所直接相關
      。乙○○由智力測驗所得之智能，僅達「中度智能障礙」
      ，與其實際認知功能表現嚴重有誤，故亦不予採計，乙○○之一般言談能力、記憶力、罪行判斷能力，並未顯示其
      有不足以理解搶劫行為之為犯罪行為之認知功能障礙。衡
      乙○○之整體表現，應屬「焦慮狀態」與「睡眠障礙」之
      精神官能症程度之表現。綜上資料，乙○○於93年9月16
      日之案發時間及其前後之精神狀態，非無辨識合法或非法
      之能力，其能力亦未顯然減退至較普通人之平均程度為低
      之狀態，有亞東醫院精神鑑定報告書在卷可參（見原審卷
      第126至127頁）。本院再囑託台北市立聯合醫院，再次鑑
      定被告乙○○之精神狀況，亦同得「被告乙○○於犯行時
      之精神狀態，對於外界事務，並無知覺理會及判斷作用而
      自由決定意思能力顯然較普通人之平均程度顯然減弱之情
      形，而有行為時因精神障礙或其他心智缺陷，辨識其行為
      違法或其辨識而行為能力之顯著障礙；且並無證據顯示被
      告乙○○受精神疾病之影響而犯行，而有行為時因精神障
      礙或其他心智缺陷，辨識其行為違法或其辨識而行為能力
      之顯著障礙，被告乙○○應負完全之責任」之結果，此亦
      有台北市立聯合醫院精神鑑定報告書乙份在卷可參（見本
      院卷第91至94頁）。另再佐以，被告乙○○以水果刀作為
      強盜之工具，而與友人即被告丙○○持刀分別抵住告訴人
      、並逼問提款卡密碼，復將強盜所得之提款卡持以向自動
      櫃員機提領現金，其間犯案之過程繁瑣，被告若非係於意
      識清楚之狀態所為，自難遂行，是以，被告乙○○於本件
      犯行時，顯無對於外界事務有全然欠缺或較常人之平常程
      度顯然減退之情形；又被告乙○○為警查獲後，於警詢、
      偵查及原審，對上開犯行均能明確對答，且原審復就其認
      知能力及家庭狀況加以詢問，乙○○亦均對答自如，而遇
      有不願訴說者，則加以迴避，此有警詢、偵訊及原審審判
      筆錄在卷可憑（見原審卷第197頁以下），其一般言談能
      力、記憶力、罪行判斷能力，並未顯示其有不足以理解強
      盜、以不正方法由自動付款設備取財為犯罪行為之認知，
      是以被告乙○○於本件犯行時，應能辨識合法或非法之能
      力，尚不符刑法第19條所定，因精神障礙或其他心智缺陷
      ，致不能辨識其行為違法或欠缺依其辨識而行為之能力者
      ，甚為明確。被告此部分之主張不足採信。
三、法律修正之比較適用：
    被告行為後，刑法於94年2月2日修正公布，於95年7月1日施
    行。按行為後法律有變更者，適用行為時之法律，但行為後
    之法律有利於行為人者，適用最有利於行為人之法律，現行
    刑法第2條第1項訂有明文。茲就本案有關之新舊法比較部分
    ，臚列如下：
  (一)刑法牽連犯部分，新法刪除刑法第55條後段，將犯一罪而其
    方法或結果之行為犯他罪應從一重論斷之規定廢止，改為分
    論併罰，經比較新舊法之規定，應以修正前即行為時之刑法
    有利於被告。
  (二)刑法第33條第5款有關罰金之最低數額部分，刑法分則編各
    罪所定罰金之貨幣單位原為銀元，修正前刑法第33條第5款
    規定：「罰金：（銀元）1元以上」，而銀元與新臺幣間之
    折算，依現行法規所定貨幣單位折算新臺幣條例規定，以銀
    元1元折算新臺幣3元；修正後刑法第33條第5款則規定：「
    罰金：新臺幣1,000元以上，以百元計算之」。經比較新舊
    法之規定，修正刑法第33條第5款所定罰金之最低數額，較
    之修正前提高，自以修正前刑法第33條第5款之規定有利於
    被告。
四、論罪之理由：
    核被告乙○○、丙○○所為，均係犯刑法第330條第1項之攜
    帶兇器強盜罪、同法第339條之2第1項之以不正方法由自動
    付款設備取財罪。被告2人就前開二罪，有犯意聯絡及行為
    分擔，為共同正犯。所犯二罪間，有目的行為，與結果行為
    之牽連關係，依修正前刑法第55條後段牽連犯規定，從較重
    之攜帶兇器強盜罪處斷。
五、被告丙○○部分上訴駁回之理由：
    原審就被告丙○○所犯上開罪行部分，以罪證明確，而適用
    刑法第2條第1項、刑法第28條、第330條第1項、第328條第1
    項、修正前刑法第339條之2第1項、第55條後段，並審酌被
    告丙○○之犯罪之動機、目的、手段，其年輕力壯，不知惕
    勵向上，為貪圖個人私慾而強盜他人財物，告訴人受害之財
    物價值，參與本案之程度，及犯罪後否認犯行等一切情狀，
    量處有期徒刑9年。並以扣案之水果刀2把，為被告丙○○所
    有，係供犯強盜罪所用之物，為被告乙○○供承在卷，依刑
    法第38條第1項第2款諭知沒收。認事用法並無不合，量刑亦
    屬適當。被告丙○○就此部分，上訴意旨，仍執陳詞，否認
    犯罪，指摘原判決不當，為無理由，應予駁回。
六、被告乙○○部分撤銷改判之理由：
    原審就被告乙○○所犯上開罪行部分，亦以事證明確，並據
    以論罪科刑，固非無見。惟按科刑之判決書，應於理由內記
    載科刑時就刑法第57條或第58條規定事項所審酌之情形，為
    刑事訴訟法第310條第3款所明定。此項規定，依同法第364
    條，又為第二審所準用。經查原審判決雖已審酌被告乙○○
    犯罪之動機、目的、手段、所生危害，及其犯罪後之態度等
    一切情狀，量處被告乙○○有期徒刑8年8月。然刑法第57條
    第10款所稱犯罪後之態度，應包括犯人犯罪後，因悔悟而力
    謀恢復原狀或賠償被害人損害等情形在內。被告乙○○於原
    審宣示判決後之95年11月24日，既已與被害人丁○○及甲○○達成和解，並簽立內載：被告乙○○給付被害人丁○○、
    甲○○3萬元之賠償金；被害人丁○○、甲○○，放棄對被
    告乙○○進行刑事訴追權利及其他民事請求權，並原諒被告
    乙○○等語之和解書乙份（見本院卷第80頁），復經被害人
    丁○○於本院到庭證述屬實（見本院卷第120頁），則被告
    乙○○犯罪後之態度與原審比較，已然不同。原審判決此部
    分自屬不能維持。被告乙○○上訴意旨，以業與被害人等和
    解，原判決未及審酌，指摘原判決不當，為有理由，應由本
    院將原判決有關被告乙○○部分，予以撤銷改判。爰審酌被
    告乙○○之犯罪之動機、目的、手段，其年輕力壯，不知惕
    勵向上，為貪圖個人私慾而強盜他人財物，告訴人受害之財
    物價值，被告參與本案之程度，及犯罪後坦承犯行，並積極
    彌補被害人等所受之損害，達成和解等一切情狀，量處有期
    徒刑8年。扣案之水果刀2把，為共犯丙○○所有，既係供共
    犯強盜罪所用之物，爰亦依刑法第38條第1項第2款規定，宣
    告沒收。
據上論斷，應依刑事訴訟法第368條、第369條第1項前段、第364
條、第299條第1項前段，刑法第2條第1項、第28條、第330條第1
項、第328條第1項、第38條第1項第2款、修正前刑法第339 條之
2第1項、第55條後段，判決如主文。
本案經檢察官鄭銘謙到庭執行職務。
中　　華　　民　　國　　96　　年　　6 　　月　　6 　　日
　　　　　　　　　刑事第十三庭  審判長法　官  曾  德  水
　　　　　　　　　　　　　　　　　    法　官  林  婷  立
　　　　　　　 　 　　　　　　　　　　法　官  王  炳  梁
以上正本證明與原本無異。
如不服本判決，應於收受送達後十日內向本院提出上訴書狀，其
未敘述上訴之理由者並得於提起上訴後十日內向本院補提理由書
（均須按他造當事人之人數附繕本）。
                                      書記官  廖  逸  柔
中　　華　　民　　國　　96　　年　　6 　　月　　6 　　日
附錄本案論罪科刑法條全文：
中華民國刑法第328條：
意圖為自己或第三人不法之所有，以強暴、脅迫、藥劑、催眠術
或他法，至使不能抗拒，而取他人之物或使其交付者，為強盜罪
，處5年以上有期徒刑。
以前項方法得財產上不法之利益或使第三人得之者，亦同。
犯強盜罪因而致人於死者，處死刑、無期徒刑或10年以上有期徒
刑；致重傷者，處無期徒刑或7年以上有期徒刑。
第1項及第2項之未遂犯罰之。
預備犯強盜罪者，處1年以下有期徒刑、拘役或3千元以下罰金。
中華民國刑法第330條：
犯強盜罪而有第321條第1項各款情形之一者，處7年以上有期徒
刑。
前項之未遂犯罰之。
中華民國刑法第339條之2：
意圖為自己或第三人不法之所有，以不正方法由自動付款設備取
得他人之物者，處3年以下有期徒刑、拘役或1萬元以下罰金。
以前項方法得財產上不法之利益或使第三人得之者，亦同。
